臺灣臺北地方法院民事判決　　　　　　　　　　　　九十一年度家訴字第一九０號
　　原　　　告　甲○○
　　被　　　告　行政院國軍退除役官兵輔導委員會
　　法定代理人　戊○○
　　被　　　告　行政院國軍退除役官兵輔導委員會台北縣榮民服務處
　　法定代理人　丁○○
當事人間確認遺囑真正事件，本院於民國九十三年二月二日言詞辯論終結，判決如下
：
    主  文
原告之訴及假執行之聲請均駁回。
訴訟費用由原告負擔。
    事  實
甲、原告方面：
  一、聲明：
    （一）先位聲明
        １、確認王越寰於民國八十五年十月二日所立之遺囑為真正。
        ２、被告應給付原告新台幣（下同）一百四十五萬零一百九十一元及自九十
            年一月二日起至清償日止，按週年利率百分之五計算之利息。
        ３、前項請求原告願供擔保請准為假執行之宣告。
    （二）備位聲明
        １、被告應給付原告二十八萬四千九百五十八元及自九十年三月三十一日起
            至清償日止，按週年利率百分之五計算之利息。
        ２、前項請求原告願供擔保請准為假執行之宣告。
  二、陳述：
    （一）被繼承人王越寰係陸軍上校退役，原告先父王之珩係同袍戰友，素有通家
          之好，因其隻身在台且未婚，遂認原告為義女，並由原告奉養在原告所有
          台北縣中和市○○路○段六四巷一二弄九之二號三樓房屋。嗣被繼承人王
          越寰於八十九年十二月二十七日病故，而被繼承人王越寰生前於八十五年
        　十月二日立有遺囑，表明其遺產由原告繼承。
    （二）惟原告於八十九年十二月二十九日以存證信函通知被告，聲明依法承受義
          父之遺贈，並辦理義父之後事，被告先則來函同意自辦後事，繼而推諉否
          認遺囑之真正，終則向臺灣板橋地方法院諉稱不知有遺贈人及債權人。
    （三）為此先位訴請確認王越寰於八十五年十月二日所立之遺囑為真正，並依該
          遺囑及國軍退除官兵死亡遺留財物處理辦法第七條規定，請求被告應給付
          原告遺產一百四十五萬零一百九十一元及自九十年一月二日起至清償日止
          ，按週年利率百分之五計算之利息。
　　（四）倘鈞院認原告不得依該遺囑請求，則備位依前開處理辦法第八條、第九條
          規定或無因管理之法律關係，請求被告給付原告為王越寰支出之喪葬費用
          二十八萬四千九百五十八元及自九十年三月三十一日起至清償日止，按週
          年利率百分之五計算之利息。
  三、證據：提出王越寰除戶
            等四件、王越寰致己○○信函一件、被告行政院國軍退除役官兵輔導委
            員會函影本一件，並聲請訊問證人己○○、丙○○、乙○○。
乙、被告行政院國軍退除役官兵輔導委員會方面：
  被告未於言詞辯論期日到場，據其提出書狀聲明、陳述及提出證據如下：
  一、聲明：駁回原告之訴。
  二、陳述：榮民王越寰於八十九年十二月二十七日死亡，其生前
            市○○路○段六四巷十二弄九之二號，在台灣地區無繼承人，依台灣地
            區與大陸地區人民關係條例第六十八條第一項、退除役官兵死亡無人繼
            承管理辦法第四條規定，台北縣榮民服務處始為故榮民王越寰之法定遺
            產管理人，被告非其法定遺產管理人，應依民事訴訟法第二百四十九條
            第一項第三款裁定駁回原告之訴。
  三、證據：提出被繼承人除戶
            例第六十八條條文、退除役官兵死亡無人繼承管理辦法第四條條文。
丙、被告行政院國軍退除役官兵輔導委員會台北縣榮民服務處方面：
  被告未於言詞辯論期日到場，據其提出書狀陳述及提出證據如下：
  一、陳述：榮民王越寰於八十九年十二月二十七日死亡，其生前
            市○○路○段六四巷十二弄九之二號，在台灣地區無繼承人，依台灣地
            區與大陸地區人民關係條例第六十八條第一項、退除役官兵死亡無人繼
            承管理辦法第四條規定，被告行政院國軍退除役官兵輔導委員會台北縣
            榮民服務處始為故榮民王越寰之法定遺產管理人。又依民事訴訟法第十
            八條規定，關於本件繼承事件之特別審判法院應為臺灣板橋地方法院，
            並非鈞院。
  三、證據：提出被繼承人除戶
            例第六十八條條文、退除役官兵死亡無人繼承管理辦法第四條條文、臺
            灣板橋地方法院九十二年度家催字第三九號民事裁定影本一件、報紙影
            本一件。
    理  由
甲、程序方面：
  一、被告未於言詞辯論期日到場，查無民事訴訟法第三百八十六條各款所列情形，
      依原告之聲請，由其一造辯論而為判決。
  二、原告起訴時以行政院國軍退除役官兵輔導委員會為被告，嗣追加行政院國軍退
      除役官兵輔導委員會台北縣榮民服務處為被告，因原告請求之基礎事實仍為被
      繼承人王越寰生立有遺囑，表明其遺產由原告繼承，及原告為被繼承人王越寰
      之出殯葬費用，原訴與追加之訴請求之基礎事實同一，依民事訴訟法第二百五
      十五條第一項第二款規定，雖未得被告同意仍得為之。
  三、又被告行政院國軍退除役官兵輔導委員會公務所係設在台北市○○○路○段二
      二二號，依同法第二條第一項規定，本院對原訴有管轄權。又定管轄權之有無
      ，係以起訴時為準。原告嗣後追加行政院國軍退除役官兵輔導委員會台北縣榮
      民服務處為被告，依同法第二十條前段規定，本院對原訴及追加之訴俱有管轄
      權。
  四、被告行政院國軍退除役官兵輔導委員會依民事訴訟法第四十條四項規定，有當
      事人能力，與當事人適格係不同之二回事。當事人適格，係指當事人就特定訴
      訟，得以自己之名義為原告或被告之資格，因而得是本案判決者而言。併予敘
      明。
乙、得心證之理由：
  一、原告主張被繼承人王越寰係陸軍上校退役，原告先父王之珩係同袍戰友，素有
      通家之好，因其隻身在台且未婚，遂認原告為義女，並由原告奉養在原告所有
      台北縣中和市○○路○段六四巷一二弄九之二號三樓房屋。嗣被繼承人王越寰
      於八十九年十二月二十七日病故，而被繼承人王越寰生前於八十五年十月二日
      立有遺囑之事實，業據原告提出王越寰除戶
      致己○○信函等件為證，並經證人己○○、丙○○、乙○○到庭證述屬實，堪
      信為真實。
  二、按現役軍人或退除役官兵死亡而無人繼承、繼承人之有無不明或繼承人因故不
      能掌理遺產者，由主管機關管理其遺產。第一項遺產管理辦法由國防部及行政
      院國軍退除役官兵輔導委員會分別擬訂，報請行政院核定後發布之。台灣地區
      與大陸地區人民關係條例第六十八條第一項、第三項定有明文。又亡故退除役
      官兵遺產，除
      安養機構為遺產管理人外，餘由
      之退除役官兵服務機構為遺產管理人，退除役官兵死亡無人繼承管理辦法第四
      條亦有明文規定。本件原告之被繼承人王越寰，生前為退除役官兵，於八十九
      年十二月二十七日死亡，其生前
      九之二號，並未
      其在台灣地區無繼承人，依前開規定，應由王越寰
      官兵服務機構即被告行政院國軍退除役官兵輔導委員會台北縣榮民服務處為遺
      產管理人。原告向非遺產管理人之被告行政院國軍退除役官兵輔導委員會先位
      訴請確認王越寰於八十五年十月二日所立之遺囑為真正及前開被告應給付原告
      遺產，暨備位訴請前開被告返還原告殯葬費，即屬當事人不適格。
  三、原告又主張依被繼承人王越寰生前於八十五年十月二日書立遺囑，表明其遺產
      由原告繼承等語。惟查：依被繼承人王越寰生前於八十五年十月二日書立遺囑
      之記載：「本人．．．身故後所遺郵局存簿儲金（．．．）依民法第一一四三
      及一一八七兩條，茲指定由義女甲○○（．．．）繼承．．．」等語。按民法
      第一千一百四十三條，原係指定繼承人之規定，於七十四年六月三日修正公布
      時將之刪除；同法第一千一百八十七條係規定：「遺囑人於不違反關於特留分
      規定之範圍內，得以遺囑自由處分遺產」。前開被繼承人王越寰遺囑，依已刪
      除廢止之民法第一千一百四十三條規定指定由原告繼承，即屬無效。且原告無
      法證明被繼承人王越寰之真意為若知其遺囑指定繼承人無效，及欲為遺贈之行
      為。原告先位訴請確認王越寰於八十五年十月二日所立之遺囑為真正，即無受
      確認判決之法律上利益，其另依前開遺囑及國軍退除官兵死亡遺留財物處理辦
      法第七條規定，請求被告應給付被繼承人王越寰遺產一百四十五萬零一百九十
      一元及自九十年一月二日起至清償日止，按週年利率百分之五計算之利息，亦
      屬無據，均不應准許。
  四、按遺產管理人非於民法第一千一百七十九條第一項第三款所定公示催告期間屆
      滿後不得對被繼承人之任何債權人或受遺贈人，償還債務或交付遺贈物，民法
      第一千一百八十一條有明文規定。本件臺灣板橋地方法院於九十二年二月二十
      五日裁定被繼承人王越寰之大陸地區以外繼承人，應自公示催告最後登載新聞
      紙之日起一年內承認繼承，被繼承人王越寰之債權人及受遺贈人，應自公示催
      告最後登載新聞紙之日起一年六月內，報明債權及為願受遺贈與否之聲明。而
      將前開公示催告最後登載新聞紙之日係九十二年三月二十一日，有被告行政院
      國軍退除役官兵輔導委員會台北縣榮民服務處提出之九十二年度家催字第三九
      號民事裁定、報紙等件可憑。則公示催告期間應至九十三年九月二十一日始屆
      滿。原告於公示催告期間屆滿前，備位訴請被告依前開處理辦法第八條、第九
      條規定或無因管理之法律關係，給付原告為王越寰支出之喪葬費用二十八萬四
      千九百五十八元，及自九十年三月三十一日起至清償日止，按週年利率百分之
      五計算之利息，亦無理由。
丙、假執行方面：
    原告既敗訴，其假執行之聲請亦失所附麗，應併予駁回。
丁、結論：
    本件原告之訴為無理由，依民事訴訟法第三百八十五條第一項前段、第七十八條
    判決如主文。
中　　　華　　　民　　　國　　九十三　　年　　　二　　　月　　十六　　　日
                        家事法庭法  官    李智民
正本係照原本作成
如對本判決上訴，須於判決送達後廿日內向本院提出上訴狀
中　　　華　　　民　　　國　　九十三　　年　　　二　　　月　　十六　　　日
                                書記官    王俊琇
